臺灣高等法院高雄分院民事判決　　　　 99年度上易字第225號
上　訴　人　張秋蓮
訴訟代理人　林榮和律師
被上訴人　　溫秀蘭
訴訟代理人　孔福平律師
被上訴人　　江木星
上列當事人間第三人異議之訴事件，上訴人對於民國99年6 月23
日臺灣屏東地方法院98年度訴字第565 號第一審判決提起上訴，
本院於100 年1 月12日言詞辯論終結，判決如下：
    主  文
上訴駁回。
第二審訴訟費用由上訴人負擔。
    事 實 及 理 由
一、上訴人起訴主張：坐落屏東縣來義鄉○○段第2086之43地號
    、面積449 平方公尺，地目旱之土地（下稱系爭土地），係
    國有原住民保留地，管理機關為行政院原住民族委員會。伊
    與被上訴人江木星於65年間結婚後，即共同占有使用系爭土
    地，並於89年至90年間在其上共同出資興建如附圖所示占地
    面積127 平方公尺之水泥基柱及鐵皮屋頂（下稱系爭建物）
    ，故伊與江木星共同原始取得系爭建物之所有權。詎江木星
    於90年11月21日與被上訴人溫秀蘭簽訂不動產買賣契約書（
    下稱系爭買賣契約），由江木星將系爭土地使用權以新台幣
    （下同）65萬元出售予溫秀蘭，並約定江木星應將系爭建物
    拆除、恢復為空地後，將系爭土地交付溫秀蘭。嗣江木星未
    拆除系爭建物，伊並於92年9 月1 日杜鵑颱風過後，獨資僱
    工建造系爭建物之四周鐵皮牆面。而後，溫秀蘭於98年間訴
    請江木星履行契約，經台灣屏東地方法院（下稱屏東地院）
    以98年度訴字第286 號判決（下稱前案判決）江木星應將系
    爭建物拆除，將土地交付溫秀蘭使用。溫秀蘭持前案判決聲
    請假執行，由屏東地院以98年度司執字第35125 號受理執行
    中（下稱系爭執行事件）。惟江木星並無權單獨處分系爭建
    物，且伊為系爭建物之共同所有權人，有足以排除強制執行
    之權利。爰依強制執行法第15條規定，聲明請求系爭執行事
    件就系爭建物所為之強制執行程序應予撤銷。
二、被上訴人則以：系爭建物係江木星於88年前獨資僱工興建，
    由江木星單獨取得所有權，江木星自有處分系爭建物之權利
    ；系爭建物四周鐵皮牆面固係上訴人出資建造，惟已因附合
    於系爭建物，而屬於系爭建物之一部分，歸屬江木星所有等
    語，資為抗辯。
三、原審經審理後，為上訴人敗訴之判決，上訴人不服，提起上
    訴，並於本院聲明：(一)原判決廢棄；(二)系爭執行事件就系爭
    建物所為強制執行程序應予撤銷；(三)第一、二審訴訟費用由
    被上訴人負擔。被上訴人則於本院聲明：(一)上訴駁回；(二)第
    二審訴訟費用由上訴人負擔。
四、兩造不爭事項：
  (一)坐落屏東縣來義鄉○○段第2086之43地號、面積449 平方公
    尺，地目旱之土地（即系爭土地），係國有原住民保留地，
    管理機關為行政院原住民族委員會。依屏東縣來義鄉公所管
    存之「屏東縣來義鄉山地保留地現況調查表」所載，系爭土
    地之使用人為被上訴人江木星。
  (二)上訴人與江木星於65年間結婚，於88年間分居，於92年4 月
    21日離婚。
  (三)江木星與被上訴人溫秀蘭於90年11月21日訂立不動產買賣契
    約書（即系爭買賣契約），約定由江木星將系爭土地使用權
    出賣予溫秀蘭，江木星並應於一個月以內（即90年12月20日
    前）將系爭建物拆除完畢、恢復空地並交付溫秀蘭。
  (四)江木星未於90年12月20日前將系爭建物拆除，並於91年3 月
    20日出具委託書予溫秀蘭，委託溫秀蘭將系爭建物拆除。
  (五)溫秀蘭於98年間訴請江木星拆除系爭土地上之系爭建物，經
    屏東地院於98年10月12日以98年度訴字第286 號判決命江木
    星應將系爭建物拆除，將系爭土地交付溫秀蘭。溫秀蘭以上
    開判決為執行名義，聲請假執行，經屏東地院以98年度司執
    字第35125 號受理（即系爭執行事件）。嗣上開判決未據江
    木星上訴，已告確定。
  (六)系爭建物係未辦保存登記建物，其鐵皮屋頂及水泥基柱於江
    木星、溫秀蘭90年11月21日簽訂系爭買賣契約時即已存在；
    其四周鐵皮牆面係於92年9 月1 日杜鵑颱風過後由上訴人出
    資建造。
五、兩造爭點：上訴人就系爭建物有無排除系爭執行事件強制執
    行程序之權利？
  (一)按「第三人就執行標的物有足以排除強制執行之權利者，得
    於強制執行程序終結前，向執行法院對債權人提起異議之訴
    」，此為強制執行法第15條前段所明定。所謂有足以排除強
    制執行之權利者，係指對於執行標的物有所有權、典權、留
    置權、質權存在之情形之一者。次按，「稱不動產者，謂土
    地及其定著物」，民法第66條第1 項定有明文。定著物，係
    指非土地之構成部分，繼續附著於土地，而足避風雨，可達
    經濟上使用目的之建物；所謂可達經濟上使用目的，係指該
    建物得獨立為交易及使用之客體而言。又「動產因附合而為
    不動產之重要成分者，不動產所有人，取得動產所有權」，
    此為民法第811 條所明定。而所謂成為不動產之重要成分，
    係指此種結合具有固定性、繼續性，而未成為另一獨立之定
    著物而言。
  (二)經查，系爭建物係未辦保存登記建物，其鐵皮屋頂及水泥基
    柱於被上訴人江木星、溫秀蘭90年11月21日簽訂系爭買賣契
    約時即已存在；其四周鐵皮牆面係於92年9 月1 日杜鵑颱風
    過後由上訴人出資建造各節，為兩造所不爭。職是，系爭建
    物之鐵皮屋頂及水泥基柱興建完成後，繼續附著於系爭土地
    ，且有屋頂、柱體構組而成之頂面暨空間，衡情當足遮避一
    定程度之風雨，並得為獨立使用及交易之客體，是系爭建物
    於鐵皮屋頂及水泥基柱興建完成後已為定著物。又系爭建物
    四圍牆面之鐵皮，原為動產，經施工附合於系爭建物鐵皮屋
    頂及水泥基柱構組之該定著物，具固定、繼續性，且該等四
    圍牆面鐵皮本身無從成為獨立之定著物，則該等四圍牆面之
    鐵皮與上開定著物已共構為一建物（即系爭建物），出資興
    建系爭建物之鐵皮屋頂及水泥基柱之人，自取得該等四圍牆
    面鐵皮之所有權。是系爭建物所有權之歸屬，自應由系爭建
    物之鐵皮屋頂及水泥基柱係由何人出資興建予以審認；系爭
    建物四圍牆鐵皮牆面由上訴人出資建造乙節，並不影響系爭
    建物所有權歸屬之判斷。先予敘明。
  (三)上訴人主張系爭建物之鐵皮屋頂及水泥基柱係伊與江木星共
    同出資興建，為被上訴人所否認，並辯稱該鐵皮屋頂及水泥
    基柱係由江木星獨資興建。依民事訴訟法第277 條規定，自
    應由上訴人就系爭建物之鐵皮屋頂及水泥基柱係其與江木星
    共同出資興建之事實，負舉證責任。經查，上訴人舉證人即
    承作系爭建物鐵皮屋頂及水泥基柱之陳德芳為證。而證人陳
    德芳於原審固證稱：是原告（即上訴人）張秋蓮與被告（即
    被上訴人）江木星夫妻叫伊去蓋的；搭建款項張秋蓮與江木
    星都有給過伊等語（原審卷第55頁、第56頁背面）。惟經本
    院就系爭建物鐵皮屋頂及水泥基柱係何人定作乙節訊問證人
    陳德芳，其先則答稱：江木星找伊去蓋的乙語（本院卷第58
    頁）；而經本院詢以為何其在原審證稱係上訴人與江木星找
    其蓋建後，其又改稱：伊在一審說是張秋蓮（上訴人）與江
    木星叫伊去蓋，意思是指伊去做的時候，他們兩位都在等語
    （本院卷第58頁）。以其就系爭建物鐵皮屋頂及水泥基柱係
    何人定作之情，前後所述反覆不一，已難認其所稱系爭建物
    鐵皮屋頂及水泥基柱係上訴人與江木星共同找伊蓋建等情，
    係屬真實。再者，經本院就給付工程款之地點隔離訊問證人
    陳德芳、上訴人與江木星，據陳德芳證述：上訴人與江木星
    是在工地給付工程款予伊等語（本院卷第58頁）；江木星亦
    稱：他（指陳德芳）來我店裡收的，我當時是開卡拉O.K.店
    ，店就在系爭建物旁，在系爭土地上等語（本院卷第61頁）
    ，亦即其係在系爭建物之鐵皮屋頂及水泥基柱興建處交付工
    程款，而核與陳德芳所述相符。惟上訴人陳稱：伊係在陳德
    芳家，在義林村交給他的（本院卷第59頁），而與證人陳德
    芳所述交款地點明顯歧異。據上，以證人陳德芳就系爭建物
    鐵皮屋頂及水泥基柱究係何人找其施作，前後所述反覆不一
    ，已難認上訴人確有共同定作之事實；而該證人就工程款交
    付之地點與上訴人所述亦顯有出入，亦無足佐證上訴人確有
    給付系爭建物鐵皮屋頂及水泥基柱之工程款予該證人。此外
    ，上訴人並未能另舉他證證明其亦有共同出資興建系爭建物
    鐵皮屋頂及水泥基柱。
  (四)綜合前述，上訴人所舉證據並不足證明其有共同出資興建系
    爭建物之鐵皮屋頂及水泥基柱，是自無從認其就系爭建物有
    所有權存在。是則，上訴人既無系爭建物之所有權，自無排
    除系爭執行事件強制執行程序之權利。
六、從而，上訴人本於強制執行法第15條規定，請求撤銷系爭執
    行事件就系爭建物所為之強制執行程序，為無理由，不應准
    許。原審為上訴人敗訴之判決，其理由與本院雖有不同，惟
    結論並無二致，應予維持。上訴意旨指摘原判決不當，求予
    廢棄改判，為無理由，應予駁回。
七、兩造其餘攻擊防禦方法，無礙本件勝負之判斷，爰不一一論
    敘，附此敘明。
八、據上論結，本件上訴為無理由，依民事訴訟法第449 條第1
    項、第78條，判決如主文。
中    華    民    國   100    年    1     月    26    日
                            民事第三庭
                                審判長法官  張國彬
                                法      官  吳登輝
                                法      官  甯  馨
以上正本證明與原本無異。
本件不得上訴。
中    華    民    國   100    年    1     月    26    日
                                書  記  官  施耀程